臺灣高等法院臺南分院刑事裁定
111年度毒抗字第392號
抗  告  人  翁志民



上列抗告人因聲請觀察勒戒案件，不服臺灣臺南地方法院中華民
國111年4月27日裁定（111年度毒聲字第354號）提起抗告，本院
裁定如下：
    主  文
抗告駁回。
    理  由
一、抗告意旨略以：㈠檢察官依職權裁量聲請令入勒戒處所觀察
    勒戒，或以緩起訴處分之社區醫療處遇代替，除需考量抗告
    人前案背景、施用情形等要件，亦應參考抗告人意見，斟酌
    認定對抗告人有利、適合之矯正方式，檢察官應妥適審查是
    否符合緩起訴處分要件，若未曾考量個案具體情節，逕行聲
    請觀察勒戒，難謂有合義務性之裁量。本件檢察官並未對抗
    告人說明或徵詢其得接受戒癮治療，亦未告知抗告人不適合
    為戒癮治療之理由，即向原審法院聲請裁定令入勒戒處所觀
    察勒戒。㈡本件係觀察勒戒執行完畢釋放後，3年後再犯施用
    第一級、第二級毒品犯行，距離前次觀察勒戒執行完畢釋放
    已經15年之久，抗告人亦於偵查中坦承施用毒品，抗告人並
    無不適合為附戒癮治療命令緩起訴處分之情況，且並非嚴重
    成癮之施用毒品者，已下定決心擺脫毒品不再受其誘惑，抗
    告人願意接受戒癮治療取代觀察勒戒，並無非經觀察勒戒方
    能戒斷毒癮之情形。㈢檢察官未斟酌個案情況，亦未敘明理
    由，逕行聲請觀察勒戒，原審法院無從得知檢察官裁量形成
    之原因理由，亦未調查說明，形式上審酌即遽為裁定，顯非
    適法，請求撤銷原裁定等語。
二、犯第10條之罪者，檢察官應聲請法院裁定，或少年法院（地
    方法院少年法庭）應先裁定，令被告或少年入勒戒處所觀察
    、勒戒，其期間不得逾二月。依前項規定為觀察、勒戒或強
    制戒治執行完畢釋放後，三年後再犯第10條之罪者，適用前
    二項之規定。毒品危害防制條例第20條第1項、第3項定有明
    文。
三、毒品危害防制條例修正後，對於施用毒品者雖採取多元且以
    機構外處遇為主之「除刑不除罪」刑事政策，機構內之監禁
    措施則屬最後手段，惟機構內之觀察勒戒，與機構外之戒癮
    治療，同屬刑罰之替代措施，均屬治療為重之處遇，對於不
    適宜進行機構外治療方式之被告，檢察官依裁量權之行使聲
    請以實施觀察、勒戒之方式戒除毒癮，並無違背上開毒品危
    害防制條例修正之立法目的。經查：
㈠、抗告人於111年1月3日15時許，在臺南市○○區○○○00號之0附近
    道路，以點火燒烤吸食煙霧方式，同時施用第一級毒品海洛
    因、第二級毒品甲基安非他命，嗣於111年1月5日17時許，
    經警依臺灣臺南地方法院111年聲搜字第2號搜索票，前往上
    址住處搜索，並依臺灣臺南地方檢察署檢察官拘票、鑑定許
    可書，當場逮捕抗告人後，採尿送驗，結果呈海洛因、甲基
    安非他命代謝物陽性反應等情，為抗告人所承認，並有上開
    搜索票、拘票、鑑定許可書、真實姓名對照表編號名冊、尿
    液檢體採集送驗紀錄、臺南市政府衛生局濫用藥物尿液檢驗
    結果報告在卷可參。抗告人最近一次強制戒治執行完畢日期
    為96年3月14日，本次施用已距離3年以上，檢察官依毒品危
    害防制條例第20條第3項、第1項規定，聲請令入勒戒處所觀
    察、勒戒，核無程序上之違誤。至於抗告意旨稱，檢察官並
    未給予陳述意見之機會，亦未告知抗告人不予緩起訴處分之
    理由，認為聲請不合法部分，因毒品危害防制條例第20條第
    1項，並未規定檢察官聲請觀察、勒戒應傳訊被告到庭陳述
    意見，而刑事訴訟法第253條之1第2項雖規定，檢察官命被
    告遵守或履行前項第3款至第6款之事項，應得被告之同意。
    是檢察官為緩起訴處分命被告完成戒癮治療者，須得被告之
    同意，反之，如檢察官於個案中，並無認為有何以緩起訴為
    適當者，自無該條應得被告同意規定之適用，而得逕行聲請
    法院裁定令入勒戒處所實施觀察勒戒。本件檢察官依抗告人
    之警詢陳述、卷附之被告提示簡表、刑案資料查註紀錄表、
    全國施用毒品案件紀錄表、矯正簡表等資料，認為並無應為
    緩起訴處分為適當之情況，因而向原審法院聲請裁定送勒戒
    處所觀察勒戒，於程序上尚無違法之處，法院仍應就檢察官
    之聲請實質審查。
㈡、抗告人於85年間起，即有多件違反麻醉藥品管理條例、肅清
    煙毒條例、藥事法之犯罪科刑紀錄（臺灣高等法院高雄分院
    85年度上易字第754號、本院86年度上訴字第489號、第962
    號、臺灣臺南地方法院86年度訴字第1027號、87年度訴字第
    545號），經執行有期徒刑9年，期間曾經假釋，假釋經撤銷
    又執行殘刑，並因94年間施用毒品案件，經裁定觀察勒戒、
    強制戒治，於98年5月21日釋放出監，99年間起，又因施用
    及販賣毒品，經臺灣臺南地方法院以99年度訴字第472號、1
    00年度訴字第133號、本院100年度上訴字第753號判刑確定
    ，入監執行有期徒刑8年5月後，109年9月20日執行完畢，以
    上有臺灣高等法院被告前案紀錄表可查，以上開犯罪歷程觀
    之，抗告人於85年間起，即持續與毒品犯罪為伍，縱使經執
    行有期徒刑9年（期間經假釋），又經觀察、勒戒及強制戒
    治，抗告人仍無法戒除毒癮，98年5月21日釋放後，1年以內
    又開始施用毒品，數度經判刑確定，與販賣毒品案件合併執
    行有期徒刑8年5月，109年9月20日方執行完畢，本件仍於11
    1年1月3日即再度施用毒品，顯見抗告人在人身自由未受限
    制之情況下，3年以內均有毒癮再發而繼續施用毒品之情況
    ，其毒癮發作之週期性，短於毒品危害防制條例第20條第3
    項所定之3年寬限期間，可見其毒癮已有相當之嚴重性，且
    本件抗告人混用海洛因、甲基安非他命，並依其於警詢中自
    陳：我大約都3天用1次（警卷第5頁）、海洛因與甲基安非
    他命都是跟某甲購買，海洛因每次買1仟至3仟元，安非他命
    每次買1仟至3仟元，最後一次購買是110年12月間，以5仟元
    購買安非他命、海洛因1小包，我每次都是去嘉義亂晃看能
    不能遇到某甲（同卷第12頁）等情，可見抗告人施用毒品頻
    率不低，並非偶然因好奇而施用，其於109年9月20日出監後
    ，短時間內又對毒品產生病態性依賴，即可見得。是以，本
    件抗告人既在人身自由未受拘束之情況下，短時間內即又再
    開始施用毒品，並具有一定之反覆性、成癮性，非拘束人身
    自由之社區戒癮治療方式，對抗告人難認有何戒除毒癮之具
    體成效，檢察官聲請令入勒戒處所實施觀察、勒戒，雖未具
    體指明其裁量權行使之依據，然經本院調查後，仍認抗告人
    有令入勒戒處所實施觀察、勒戒之必要，即無駁回檢察官聲
    請之必要。
㈢、至於抗告人之家庭經濟狀況，並非觀察勒戒應考量之事項，
    此與刑法第57條規定之量刑事由不同，且抗告人之家庭經濟
    狀況本為抗告人所明知，卻仍一再施用毒品，則其於施用毒
    品後，再以家庭經濟狀況為由，請求免予觀察、勒戒，自無
    理由。
㈣、原審法院未給予抗告人陳述意見之機會而逕行裁定，程序上
    雖有未盡妥適之處，然本院於抗告程序業已傳喚抗告人到庭
    陳述意見（本院卷第69-71頁），並綜合斟酌本件各項事證
    ，仍認為有命抗告人入勒戒處所觀察、勒戒之必要，抗告人
    執此指摘原裁定不當，即為無理由。。
四、綜上，抗告人符合毒品危害防制條例第20條第1項、第3項之
    聲請觀察勒戒要件，檢察官聲請裁定命抗告人實施觀察、勒
    戒，程序尚無違背法律之規定，原裁定依檢察官之聲請，裁
    定抗告人送勒戒處所觀察、勒戒，雖未說明其裁量權行使之
    理由，然因結果核無不合，抗告人抗告請求撤銷原裁定，為
    無理由，應予駁回。　
五、應適用之法律：刑事訴訟法第412條。　
中　　華　　民　　國　　111 　年　　5 　　月　　30　　日
                  刑事第一庭    審判長法　官  楊清安
                                      法　官  陳顯榮
                                      法　官  蕭于哲
以上正本證明與原本無異。
不得再抗告。
　　　　　　　　　　　　　　　　　　　書記官  鄭信邦
中　　華　　民　　國　　111 　年　　5 　　月　　30　　日